臺灣彰化地方法院民事判決
109年度建字第23號
原      告  黃學岡  
訴訟代理人  陳建勛律師
被      告  王錦笛（即立昇板模行）

訴訟代理人  邱奕賢律師
上列當事人間請求給付工程款事件，本院於民國111年5月11日言
詞辯論終結，判決如下：
    主      文
被告應給付原告新臺幣1,012,766元及自民國109年12月14日起至
清償日止，按年息百分之5計算之利息。
原告其餘之訴駁回。
訴訟費用（除減縮部分外）由被告負擔百分之99，餘由原告負擔
。
本判決第1項於原告以新臺幣337,589元供擔保後，得假執行。但
被告如以新臺幣1,012,766元預供擔保，得免為假執行。
原告其餘假執行之聲請駁回。
    事實及理由
一、查原告原起訴請求被告給付新臺幣（下同）1,115,126元及
    自起訴狀繕本送達翌日起至清償日止，按年息百分之5計算
    之利息。於訴狀送達後，原告迭經變更聲明，嗣聲明被告給
    付1,020,094元及自起訴狀繕本送達翌日起至清償日止，按
    年息百分之5計算之利息。原告所為訴之變更，核屬減縮應
    受判決事項之聲明，依民事訴訟法第255條第1項第3款規定
    ，應予准許。
二、原告主張：被告向訴外人力佑國際營造股份有限公司（下稱
    力佑公司）承攬「芳苑鄉公所興建第一公墓納骨塔工程」部
    分工程，將板模工程發包予原告施作，約定工程款4,071,51
    0元（詳見附表，下稱系爭工程）。系爭工程於民國108年間
    已完工，惟被告僅給付工程款2,708,744元（詳見附表），
    另扣除原告向被告借款350,000元，尚積欠原告工程款1,012
    ,766元。爰依承攬法律關係，提起本件訴訟。並聲明：（一
    ）被告應給付原告1,020,094元及自起訴狀繕本送達翌日起
    至清償日止，按年息百分之5計算之利息。（二）願供擔保
    ，請准宣告假執行。（按原告原爭執系爭工程服務中心及1
    樓部分無業主扣款7,328元，嗣雖不爭執此部分，惟未減縮
    聲明，併此敘明。）
三、被告則以：（一）系爭工程款4,071,510元除扣除被告已給
    付2,708,744元、原告向被告借款350,000元外，應再扣除業
    主（即力佑公司）扣款372,354元，被告僅積欠640,412元。
    被告係將力佑公司發包工程全部轉由原告承攬，故業主扣款
    部分自應由原告負擔。（二）原告另承攬被告「雲林縣立橋
    頭國民小學106年度老舊校舍拆除重建工程」（下稱橋頭國
    小工程），約定工程款9,292,587元，至108年3月止被告已
    給付原告工程款3,196,800元。惟原告未完成履約，亦未給
    付工資予訴外人即原告外包施工人員陳玉昇，被告因而為原
    告代墊工資2,430,000元、5,012,249元、工地清理費259,20
    0元。上開工程款扣除被告已給付工程款、被告為原告代墊
    費用後，仍不足1,605,662元，被告得依民法第184條第1項
    前段規定，對原告取得1,605,662元債權，並以此債權主張
    與原告系爭工程款債權抵銷等語，資為抗辯。並聲明：1.原
    告之訴及假執行之聲請均駁回。2.如受不利判決，願供擔保
    ，請准宣告免為假執行。
四、兩造不爭執事實（見本院卷第284頁）：
（一）被告向力佑公司承攬「芳苑鄉公所興建第一公墓納骨塔工
      程」部分工程，將板模工程發包予原告施作（即系爭工程
      ），約定工程款如下：水箱部分365,760元、服務中心及1
      樓部分1,341,738元、2樓部分787,860元、3樓部分787,86
      0元、4樓部分788,292元，合計4,071,510元
（二）被告已給付系爭工程款：水箱365,760元、服務中心及1樓
      部分971,110元（含業主扣款7,328元）、2樓部分1,012,8
      00元、3樓部分359,074元、4樓部分0元（被告抗辯該部分
      有業主扣款372,354元，惟原告否認），合計2,708,744元
      。
（三）原告於系爭工程另向被告借款350,000元，兩造同意於系
      爭工程款中扣除。
五、本件爭點應為：（一）原告依承攬法律關係請求被告給付工
    程款，有無理由？被告抗辯原告請求給付工程款，應扣除業
    主扣款372,354元（4樓部分），有無理由？（二）被告抗辯
    其因橋頭國小工程，對原告有侵權行為債權1,605,662元，
    以之對原告系爭工程款債權抵銷，有無理由？茲論述如下。
六、原告依承攬法律關係請求被告給付工程款，有無理由？被告
    抗辯原告請求給付工程款，應扣除業主扣款372,354元（4樓
    部分），有無理由？
（一）按當事人主張有利於己之事實者，就其事實有舉證之責任
      。但法律別有規定，或依其情形顯失公平者，不在此限。
      民事訴訟法第277條定有明文。本件原告請求被告給付系
      爭工程款，被告就兩造約定系爭工程款合計4,071,510元
      ，被告已給付2,708,744元、兩造借款350,000元不爭執，
      僅抗辯系爭工程4樓部分應扣除業主扣款372,354元，為原
      告所否認，自應由被告就此要件事實，負舉證責任。
（二）本件被告迄言詞辯論終結時，就其抗辯業主扣款372,354
      元，僅泛稱其將力佑公司發包工程轉包予原告承攬，自應
      由原告承擔業主扣款等語，未具體陳述該業主扣款之原因
      、內容及計算方式、如何可歸責於原告而應由原告負擔等
      事實。又其雖提出付款簽收簿、力佑公司估驗計價單作為
      佐證（見本院卷第43頁、第45頁），其中原告不爭執付款
      簽收簿形式上真正，惟否認力佑公司估驗計價單形式上為
      真正。而依被告提出付款簽收簿，原告就系爭工程水箱、
      服務中心及1樓、2樓、3樓及借貸350,000元部分均有簽名
      確認，惟就被告抗辯系爭工程4樓部分應扣款372,354元，
      則未經原告簽名，自難認原告確有承認上開扣款，不能以
      此被告自行記載業主扣款事項，認應由原告負擔。其次，
      被告提出力佑公司估驗計價單，其形式上真正為原告所否
      認，依民事訴訟法第357條規定，應由被告就該文書形式
      上真正先為舉證。惟被告就此部分既未提出原本，亦未舉
      證證明形式上為真正，自不得作為本件判決基礎。從而，
      被告抗辯系爭工程款應扣除業主扣款372,354元等語，即
      非可採。
（三）綜上，本件被告尚欠原告系爭工程款1,362,766元（詳見
      附表），扣除借款350,000元後，原告得請求被告給付1,0
      12,766元（計算式：1,362,766元-350,000元=1,012,766
      元）。
七、被告抗辯其因橋頭國小工程，對原告有侵權行為債權1,605,
    662元，以之對原告系爭工程款債權抵銷，有無理由？
（一）按二人互負債務，而其給付種類相同，並均屆清償期者，
      各得以其債務，與他方之債務，互為抵銷。但依債之性質
      不能抵銷或依當事人之特約不得抵銷者，不在此限。民法
      第334條第1項定有明文。
（二）本件被告抗辯其因橋頭國小工程，對原告有侵權行為債權
      等語，固據其提出付款簽收簿、108年5月18日協調會議紀
      錄作為佐證（見本院卷第133頁至第137頁、第139頁）。
      惟查，依被告提出108年5月18日協調會議紀錄，已載明原
      告願於108年5月20日給付工資500,000元予陳玉昇，給付
      後原告不再負責橋頭國小工程模板工程管理，改由陳玉昇
      管理，之前所有借貸關係兩清等語，堪認兩造已就陳玉昇
      工資部分達成和解，則被告抗辯原告應負擔陳玉昇工資2,
      430,000元、5,012,249元，即難認有據。又被告抗辯原告
      應負擔橋頭國小工程工地清潔費259,200元部分，未據其
      舉證有此費用，已難採信，況兩造既已協議原告退出橋頭
      國小工程，改由陳玉昇負責管理，則被告抗辯原告應負擔
      此部分費用，亦難認有理。
（三）另被告就此橋頭國小工程抵銷抗辯部分，先主張因原告施
      作不當遭上包正任營造有限公司（下稱正任公司）扣款1,
      344,914元，嗣已改為主張上情，則被告聲請通知證人黃
      聰敏到庭證述，證明原告因施作不當遭正任公司扣款等事
      實，即無調查必要，附此敘明。
八、綜上所述，原告依承攬法律關係，請求被告給付1,012,766
    元，為有理由，應予准許。逾此範圍之請求，則無理由，應
    予駁回。又本件原告依承攬法律關係請求被告給付工程款，
    為無確定期限且未另為約定利率之債務，本件起訴狀繕本已
    於109年12月3日寄存，有送達證書在卷可稽（見本院卷第29
    頁），依民事訴訟法第138條第1項、第2項規定，於109年12
    月13日生送達效力。是上訴人請求此部分自109年12月14日
    起算至清償日止，按年息百分之5計算之遲延利息，合於民
    法第229條第2項、第233條第1項前段、第203條規定，亦應
    准許。
九、假執行之宣告：兩造分別陳明願供擔保，聲請宣告假執行及
    免為假執行，經核原告勝訴部分，合於法律規定，爰分別酌
    定相當擔保金額宣告之。至原告就敗訴部分陳明願供擔保聲
    請宣告假執行，因訴之駁回而失所依據，應併予駁回。
十、本件事證已臻明確，兩造其餘攻擊防禦方法及證據，核與判
    決結果不生影響，爰不一一論列，併此敘明。
十一、訴訟費用負擔之依據：民事訴訟法第79條。
中　　華　　民　　國　　111 　年　　6 　　月　　2 　　日
                  民事第一庭    法  官  歐家佑
以上正本係照原本作成。
如不服本判決，須於判決送達後20日內向本院提出上訴狀。(須
按他造當事人之人數附繕本)。如委任律師提起上訴者，應一併
繳納上訴審裁判費。
中　　華　　民　　國　　111 　年　　6 　　月　　6 　　日
　　　　　　　　　　　　　　　　書記官  黃明慧　
附表      編號 工程項目 約定工程款 （新臺幣/元） 原告主張 被告答辯  1 水箱 365,760 被告已給付365,760元。 同左。  2 服務中心及1樓 1,341,738 被告已給付971,110元（含業主扣款7,328元），尚餘370,628元未給付。 同左。  3 2樓 787,860 被告已給付1,012,800元，原告溢領224,940元部分，於請求金額中扣除。 同左。  4 3樓 787,860 被告已給付359,074元，尚欠428,786元。 同左。  5 4樓 788,292 被告未給付，尚欠788,292元，否認業主扣款。 被告未給付，惟此部分工程應扣除經業主扣款372,354元。  合計  4,071,510 1,362,766元